【裁判字號】    99,訴,821
【裁判日期】    991130
【裁判案由】    偽造有價證券等
【裁判全文】
臺灣板橋地方法院刑事判決               99年度訴字第821號
公  訴  人  臺灣板橋地方法院檢察署檢察官
被      告  粘竹意
指定辯護人  本院公設辯護人彭宏東
上列被告因偽造有價證券等案件，經檢察官提起公訴（99年度偵
字第2382號、99年度偵緝字第257 號），暨移送併辦（99年度偵
字第21750 號），本院判決如下：
    主  文
粘竹意竊盜，處有期徒刑伍月；又意圖供行使之用，而偽造有價
證券，處有期徒刑肆年貳月，如附表編號1 至7 所示偽造之支票
各壹紙均沒收；又偽造署押，足以生損害於公眾及他人，處有期
徒刑肆月；又偽造署押，足以生損害於公眾及他人，處有期徒刑
肆月；又行使變造特種文書，足以生損害於公眾及他人，處有期
徒刑月，扣案之變造「魏朝琴」汽車駕駛執照壹張沒收。應執
行有期徒刑伍年貳月，如附表編號1 至7 所示偽造之支票各壹紙
及扣案之變造「魏朝琴」汽車駕駛執照壹張，均沒收。
    事  實
一、粘竹意與黃金盛原係朋友關係，詎其竟利用至黃金盛位於臺
    北縣鶯歌鎮○○街13巷12號1 樓之住家兼辦公室作客之機會
    ，基於為自己不法所有之竊盜犯意，於民國98年8 月初之某
    日，在黃金盛上址之住家兼辦公室內，徒手竊取黃金盛所有
    、置放於上址客廳辦公桌抽屜內之如附表所示之支票，迨行
    竊得逞後，其旋即另基於意圖供行使之用而偽造有價證券之
    犯意，在未經黃金盛之同意或授權下，直接於上址內盜用德
    興有限公司（下稱德興公司）及負責人即黃金盛之印章，接
    續在如附表所示支票之發票人簽章欄上蓋用德興公司及黃金
    盛之印文，並於如附表編號1 至7 所示之支票上，填載如附
    表所示之發票日期及金額，用以表示德興公司簽發上開支票
    而偽造有價證券。其後，粘竹意再基於偽造署押之犯意，於
    附表編號1 、2 所示時間、方法；基於意圖為自己不法所有
    之犯意，於附表編號5 、6 所示時間、方法；基於行使偽造
    有價證券之犯意，於附表編號3 、4 、7 所示時間、方法，
    先後將偽造之上開有價證券持向銀行提示兌領或交付予不知
    情之黎培仕等人而行使之，以作詐取現金或訛為清償所欠款
    項之所憑，使黎培仕等人陸續陷於錯誤而同意收受交付之票
    據，致生損害於德興公司、黃金盛及黎培仕等人。嗣於98年
    10月16日13時許，由不知情之侯基雄（另經臺灣板橋地方法
    院檢察署檢察官為不起訴處分）持如附表編號4 所示之支票
    1 紙向華南商業銀行鶯歌分行兌現時，為銀行行員發覺該支
    票業經掛失止付，遂報警處理，而循線查獲上情，並當場扣
    得附表編號4 之支票1 紙（業已發還黃金盛）。
二、粘竹意另於81年間之某日，在彰化縣福興鄉○○村○○街12
    1 之1 號門口處，拾得監理單位寄發與該住戶魏朝琴之通訊
    換照通知書，其竟基於變造特種文書之犯意，將其個人照片
    郵寄與監理機關，利用不知情之監理機關人員，將該汽車駕
    駛執照改換貼粘竹意之照片，而變造魏朝琴名義之汽車駕駛
    執照1 張（涉嫌變造特種文書部分業已罹於時效，不另為免
    訴之諭知，理由詳如後載）。其後，其竟基於行使變造特種
    文書之犯意，於99年1 月4 日13時30分許，在桃園縣八德市
    ○○街，因詐欺、竊盜等案遭通緝，而為警在上址查獲後，
    竟以魏朝琴之名義接受警方盤查，並出示前開變造之汽車駕
    駛執照以供警方查證，足以生損害於魏朝琴及警方執行盤查
    勤務時對於犯罪嫌疑人身分確認之正確性，嗣於警方將其帶
    往臺北縣政府警察局三峽分局湖山派出所詢問時經警識破，
    並扣得變造之魏朝琴汽車駕駛執照1 張，而悉上情。
三、案經黃金盛訴由臺北縣政府警察局三峽分局移送臺灣板橋地
    方法院檢察署檢察官偵查起訴，暨黎培仕訴由同署檢察官偵
    查後移送併辦。
    理  由
壹、程序方面：
    按刑事訴訟法第159 條第1 項雖規定，被告以外之人於審判
    外之言詞或書面陳述，除法律有規定外，不得作為證據。惟
    同法第159 條之5 第1 、2 項已規定，經當事人於審判程序
    同意作為證據，法院審酌該言詞陳述或書面陳述作成時之情
    況，認為適當者，亦得為證據。當事人、代理人或辯護人於
    法院調查證據時，知有第159 條第1 項不得為證據之情形，
    而未於言詞辯論終結前聲明異議者，視為有前項之同意（指
    同條第1 項之同意作為證據），此乃第159 條第1 項所容許
    ，得作為證據之例外規定之一。經查，本案被告、指定辯護
    人及檢察官於言詞辯論終結前，均未就判決所引用之各該被
    告以外之人於審判外之陳述及所調查之證據主張有刑事訴訟
    法第159 條第1 項不得為證據之情形，本院復審酌各該證據
    作成時並無違法及證明力明顯過低之瑕疵等情況，認為適當
    ，是本案經調查之證據均有證據能力。至以下所引其餘非屬
    供述證據部分，既不適用傳聞法則，復查無違法取得之情事
    存在，自應認同具證據能力。
貳、實體方面：
一、前揭事實，為被告在本院審理時坦承不諱，並據證人即告訴
    人黃金盛、證人侯基雄於警詢、偵查中，暨證人即告訴人黎
    培仕、證人即查獲警員呂信宗、施榕鋒於偵查中證述甚明。
    此外，復有支票影本、臺灣票據交換所退票理由單、票據掛
    失止付通知書、遺失票據申報書、代收票據明細表、贓物認
    領保管單、上海商業儲蓄銀行樹林分行99年6 月7 日上樹林
    字第0990000090號函暨撤銷票據掛失止付申請書、結清銷戶
    申請書等附卷可稽，及扣案之華南商業銀行鶯歌分行支票（
    支票號碼：BD0000000 ）1 紙、變造之魏朝琴汽車駕駛執照
    1 張可資佐證，足認被告上開任意性自白應與事實相符。又
    被告持有上開貼有被告本人相片之變造「魏朝琴」汽車駕駛
    執照，易使人誤信其為「魏朝琴」本人；進而行使之，顯足
    以生損害於魏朝琴本人、交通監理機關對於駕駛人管理之正
    確性及警方執行盤查勤務時對於犯罪嫌疑人身分確認之正確
    性。是本件事證明確，被告上開犯行均堪以認定，應予依法
    論科。
二、按有價證券係以實行券面所表示之權利時，必須占有該券為
    特質，銀行支票在市面上並非不可自由流通，且祇須持有該
    票即能行使票面所載權利，自係屬於有價證券之一種（最高
    法院28年滬上字第53號判例意旨參照）。次按行使偽造有價
    證券，以取得票面價值之對價，固不另論詐欺罪，但如以偽
    造之有價證券供作擔保或作為新債清償而借款，則其供作擔
    保之行為，為行使有價證券以外之另一行為，應另論以刑法
    第339 條第1 項之詐欺罪（最高法院25年上字第1814號判例
    、62年度第1 次刑庭庭長會議決議參照）。又按刑法第212
    條所謂「其他相類之證書、介紹書」，係指與關於品行、能
    力、服務之證書、介紹書相類似之文書而言（最高法院90年
    度臺上字第6628號判決意旨參照）。查汽車駕駛執照係由主
    管機關核發作為駕駛汽車資格之用，屬於能力相類之證書，
    係刑法第212 條之特種文書。是核被告於事實欄一所為，係
    犯刑法第320 條第1 項之竊盜罪、同法第201 條第1 項之意
    圖供行使之用而偽造有價證券罪、同法第339 條第1 項之詐
    欺取財罪（附表編號5 、6 部分）及同法第217 條第1 項之
    偽造署押罪（附表編號1 、2 部分，共2 罪）；於事實欄二
    所為，係犯刑法第216 條、第212 條之行使變造特種文書罪
    。被告偽造有價證券復持以行使，其行使行為吸收於偽造行
    為之中，祇應論以偽造有價證券罪（最高法院31年上字第88
    號判例意旨參照）。被告盜用印章之行為屬偽造有價證券之
    階段行為，應包括於偽造有價證券罪之內（最高法院81年度
    臺上字第6349號判決意旨參照）；至盜用印章持以蓋用，當
    然產生該印章之印文，毋庸再論以盜用印文罪（最高法院86
    年臺上字第3295號判例意旨參照）。至被告於同一時間、地
    點先後於如附表編號1 至7 所示之支票上填載發票日期及金
    額之行為，係基於同一行使偽造有價證券之犯意下，於密切
    之時地所為數個舉動接續施行之行為，乃接續犯，應論以一
    罪。又被告以一偽造有價證券之行為，同時觸犯偽造有價證
    券罪及詐欺取財罪，為想像競合犯，應依刑法第55條之規定
    ，從一重之偽造有價證券罪處斷。再被告所犯竊盜罪、意圖
    供行使之用而偽造有價證券罪、偽造署押罪（共2 罪）及行
    使變造特種文書罪間，行為互殊，犯意各別，罪名有異，應
    予分論併罰。
三、爰審酌被告素行尚佳，此有臺灣高等法院被告前案紀錄表在
    卷可稽，兼衡其竊取他人空白支票，並擅自盜蓋他人印章開
    立支票，所為已影響票據流通之信用，破壞金融秩序，並造
    成告訴人黃金盛金融信用之損害，及收受對象黎培仕等人之
    財產損失；另其為警盤查時，竟出示變造之「魏朝琴」汽車
    駕駛執照，企圖逃避刑事責任，足以生損害於魏朝琴及警方
    執行盤查勤務時對於犯罪嫌疑人身分確認之正確性，自應受
    有相當程度之刑事非難，再衡其犯罪之動機、目的、手段、
    犯後態度，及迄今未與被害人達成和解，獲取被害人寬宥等
    一切情狀，分別量處如主文所示之刑，並定其應執行之刑，
    以資懲儆。至移送併辦部分（附表編號5 、6 ）與本案經起
    訴部分，有想像競合犯之裁判上一罪關係，本院自應併予審
    認，附此敘明。又被告於81年間之某日，利用不知情之監理
    機關人員，變造特種文書之行為，依刑法第212 條規定，其
    最重法定刑為1 年以下有期徒刑；而被告於行為後，刑法及
    其施行法業於95年7 月1 日修正施行，修正前刑法第80條第
    1 項第3 款規定：「追訴權，因左列期間內不行使而消滅：
    三、1 年以上3 年未滿有期徒刑者，5 年。」；修正後刑法
    第80條第1 項第3 款則規定：「追訴權，因下列期間內未起
    訴而消滅：三、犯最重本刑為1 年以上3 年未滿有期徒刑之
    罪者，10年。」，兩相比較，修正後之規定並非較有利於行
    為人，依修正後刑法第2 條第1 項前段之規定，仍應依修正
    前刑法第80條第1 項第3 款規定，定其追訴權時效。查被告
    變造特種文書之行為，依修正前刑法第80條第1 項第3 款規
    定，其追訴權時效為5 年，公訴人於99年3 月22日始對本案
    起訴，是被告所犯刑法第212 條變造特種文書罪之追訴權時
    效業已完成，該部分已不得再行追訴，本院原應為被告免訴
    之判決，然此部分與前開經本院論罪科刑部分，有吸收犯之
    實質一罪關係，爰不另為免訴判決之諭知，併此敘明。
四、另如附表編號1 至7 所示偽造之支票7 紙，雖未扣案，然不
    問屬於犯人與否，應依刑法第205 條規定宣告沒收之。又如
    附表編號1 、2 所示偽造之支票本身既已宣告沒收，其上偽
    造之「魏朝琴」署押即無庸另予宣告沒收，附此敘明。再扣
    案經變造之汽車駕駛執照1 張，係被告所有供本件犯罪所用
    之物，業據被告供明在卷，爰依刑法第38條第1 項第2 款規
    定併予宣告沒收。至如附表編號8 所示空白支票20紙，均未
    記載發票日期及金額，非屬有價證券，性質上僅屬債權憑證
    之私文書，且非屬被告所有，故依法不予宣告沒收；復盜用
    他人真印章所蓋之印文，並非偽造印章之印文，不在刑法第
    219 條所定必須沒收之列（最高法院48年臺上字第113 號判
    例要旨參照），是其上之印文，亦無宣告沒收之問題，附此
    敘明。
據上論斷，應依刑事訴訟法第299 條第1 項前段，刑法第320 條
第1 項、第201 條第1 項、第339 條第1 項、第217 條第1 項、
第212 條、第216 條、第55條、第205 條、第38條第1 項第2 款
、第51條第5 款，刑法施行法第1 條之1 ，判決如主文。
本案經檢察官李超偉到庭執行職務。
中    華    民    國    99    年    11    月    30    日
                刑事第一庭  審判長法  官  李  釱  任
                                  法  官  鄭  水  銓
                                  法  官  陳  正  偉
上列正本證明與原本無異。
如不服本判決，應於判決送達後10日內敘明上訴理由，向本院提
出上訴狀 (應附繕本) ，上訴於臺灣高等法院。其未敘述上訴理
由者，應於上訴期間屆滿後20日內向本院補提理由書「切勿逕送
上級法院」。
                                  書記官  許  慧  禎
中    華    民    國    99    年    11    月    30    日
附錄本案論罪科刑法條全文：
中華民國刑法第320 條
意圖為自己或第三人不法之所有，而竊取他人之動產者，為竊盜
罪，處5 年以下有期徒刑、拘役或5 百元以下罰金。
意圖為自己或第三人不法之利益，而竊佔他人之不動產者，依前
項之規定處斷。
前二項之未遂犯罰之。
中華民國刑法第201 條
意圖供行使之用，而偽造、變造公債票、公司股票或其他有價證
券者，處3 年以上10年以下有期徒刑，得併科3 千元以下罰金。
行使偽造、變造之公債票、公司股票或其他有價證券，或意圖供
行使之用，而收集或交付於人者，處1 年以上7 年以下有期徒刑
，得併科3 千元以下罰金。
中華民國刑法第212 條
偽造、變造護照、旅券、免許證、特許證及關於品行、能力、服
務或其他相類之證書、介紹書，足以生損害於公眾或他人者，處
1 年以下有期徒刑、拘役或3 百元以下罰金。
中華民國刑法第216 條
行使第210 條至第215 條之文書者，依偽造、變造文書或登載不
實事項或使登載不實事項之規定處斷。
中華民國刑法第217 條
偽造印章、印文或署押，足以生損害於公眾或他人者，處3 年以
下有期徒刑。
盜用印章、印文或署押，足以生損害於公眾或他人者，亦同。
中華民國刑法第339 條
意圖為自己或第三人不法之所有，以詐術使人將本人或第三人之
物交付者，處5 年以下有期徒刑、拘役或科或併科1 千元以下罰
金。
以前項方法得財產上不法之利益或使第三人得之者，亦同。
前二項之未遂犯罰之。
附表：
┌──┬────────┬──────┬──────┬─────┬─────┬───────┐
│編號│     發票人     │   付款人   │   發票日   │ 支票號碼 │ 票面金額 │被告行使支票之│
│    │                │            │            │          │（新臺幣）│時間、方法    │
├──┼────────┼──────┼──────┼─────┼─────┼───────┤
│ 1  │德興有限公司（代│華南商業銀行│98年10月5 日│BD0000000 │    6萬元 │粘竹意於98年10│
│    │表人黃金盛）    │鶯歌分行    │            │          │          │月5 日在偽造之│
│    │                │            │            │          │          │支票上偽簽「魏│
│    │                │            │            │          │          │朝琴」之署押，│
│    │                │            │            │          │          │並於同日向銀行│
│    │                │            │            │          │          │提示兌現。    │
├──┼────────┼──────┼──────┼─────┼─────┼───────┤
│ 2  │德興有限公司（代│華南商業銀行│98年10月11日│BD0000000 │   10萬元 │粘竹意於98年10│
│    │表人黃金盛）    │鶯歌分行    │            │          │          │月11日在偽造之│
│    │                │            │            │          │          │支票上偽簽「魏│
│    │                │            │            │          │          │朝琴」之署押，│
│    │                │            │            │          │          │並於同日向銀行│
│    │                │            │            │          │          │提示兌現。    │
├──┼────────┼──────┼──────┼─────┼─────┼───────┤
│ 3  │德興有限公司（代│華南商業銀行│98年10月15日│BD0000000 │    5萬元 │粘竹意將支票交│
│    │表人黃金盛）    │鶯歌分行    │            │          │          │付予不知情之侯│
│    │                │            │            │          │          │基雄，由侯基雄│
│    │                │            │            │          │          │於98年10月15日│
│    │                │            │            │          │          │在華南商業銀行│
│    │                │            │            │          │          │鶯歌分行提示兌│
│    │                │            │            │          │          │現。          │
├──┼────────┼──────┼──────┼─────┼─────┼───────┤
│ 4  │德興有限公司（代│華南商業銀行│98年10月16日│BD0000000 │    5萬元 │粘竹意將支票交│
│    │表人黃金盛）    │鶯歌分行    │            │          │          │付予不知情之侯│
│    │                │            │            │          │          │基雄，侯基雄於│
│    │                │            │            │          │          │98年10月16日向│
│    │                │            │            │          │          │華南商業銀行鶯│
│    │                │            │            │          │          │歌分行提示兌現│
│    │                │            │            │          │          │時，因該支票業│
│    │                │            │            │          │          │經黃金盛掛失止│
│    │                │            │            │          │          │付，故未取得任│
│    │                │            │            │          │          │何款項。      │
├──┼────────┼──────┼──────┼─────┼─────┼───────┤
│ 5  │德興有限公司（代│上海商業儲蓄│98年10月13日│HLA0000000│   20萬元 │粘竹意先於98年│
│    │表人黃金盛）    │銀行樹林分行│            │          │          │8 月10日，在不│
│    │                │            │            │          │          │詳地點，持黃金│
│    │                │            │            │          │          │盛所有票面金額│
│    │                │            │            │          │          │13萬8,000 元之│
│    │                │            │            │          │          │支票，向黎培仕│
│    │                │            │            │          │          │借款，致黎培仕│
│    │                │            │            │          │          │不疑有他，而借│
│    │                │            │            │          │          │款予粘竹意。嗣│
│    │                │            │            │          │          │因上開支票印鑑│
│    │                │            │            │          │          │不清，無法提示│
│    │                │            │            │          │          │，經黎培仕告知│
│    │                │            │            │          │          │粘竹意上開情形│
│    │                │            │            │          │          │後，粘竹意復於│
│    │                │            │            │          │          │98年8 月19日，│
├──┼────────┼──────┼──────┼─────┼─────┤在不詳地點，佯│
│ 6  │德興有限公司（代│華南商業銀行│98年11月2 日│BD0000000 │   30萬元 │以員工家屬過世│
│    │表人黃金盛）    │鶯歌分行    │            │          │          │需資金周轉及修│
│    │                │            │            │          │          │繕工程需購買材│
│    │                │            │            │          │          │料為由，再向黎│
│    │                │            │            │          │          │培仕借款7 萬元│
│    │                │            │            │          │          │及30萬元，並交│
│    │                │            │            │          │          │付如附表所示之│
│    │                │            │            │          │          │支票2 紙，以供│
│    │                │            │            │          │          │清償之用，致黎│
│    │                │            │            │          │          │培仕陷於錯誤，│
│    │                │            │            │          │          │而再行交付現金│
│    │                │            │            │          │          │7 萬元及30萬元│
│    │                │            │            │          │          │。嗣附表編號5 │
│    │                │            │            │          │          │之支票因金額書│
│    │                │            │            │          │          │寫模糊遭退票；│
│    │                │            │            │          │          │附表編號6 之支│
│    │                │            │            │          │          │票經黃金盛掛失│
│    │                │            │            │          │          │止付而退票。  │
├──┼────────┼──────┼──────┼─────┼─────┼───────┤
│ 7  │德興有限公司（代│上海商業儲蓄│99年1 月1 日│HLA0000000│   50萬元 │粘竹意將支票交│
│    │表人黃金盛）    │銀行樹林分行│            │          │          │付予不知情之王│
│    │                │            │            │          │          │薇婷收執，未兌│
│    │                │            │            │          │          │現。          │
├──┼────────┼──────┼──────┼─────┼─────┼───────┤
│ 8  │德興有限公司（代│華南商業銀行│空白        │BD0000000 │空白      │業經黃金盛掛失│
│    │表人黃金盛）    │鶯歌分行    │            │BD0000000 │          │止付。        │
│    │                │            │            │BD0000000 │          │              │
│    │                │            │            │BD0000000 │          │              │
│    │                │            │            │BD0000000 │          │              │
│    │                ├──────┤            ├─────┤          │              │
│    │                │上海商業儲蓄│            │HLA0000000│          │              │
│    │                │銀行樹林分行│            │HLA0000000│          │              │
│    │                │            │            │HLA0000000│          │              │
│    │                │            │            │HLA0000000│          │              │
│    │                │            │            │HLA0000000│          │              │
│    │                │            │            │HLA0000000│          │              │
│    │                │            │            │HLA0000000│          │              │
│    │                │            │            │HLA0000000│          │              │
│    │                │            │            │HLA0000000│          │              │
│    │                │            │            │HLA0000000│          │              │
│    │                │            │            │HLA0000000│          │              │
│    │                │            │            │HLA0000000│          │              │
│    │                │            │            │HLA0000000│          │              │
│    │                │            │            │HLA0000000│          │              │
│    │                │            │            │HLA0000000│          │              │
└──┴────────┴──────┴──────┴─────┴─────┴───────┘

司法院資訊處製作；財團法人民間司法改革基金會備份。
